【裁判字號】    99,消債抗,10
【裁判日期】    990913
【裁判案由】    抗告事件
【裁判全文】
臺灣宜蘭地方法院民事裁定            99年度消債抗字第10號
抗  告  人
即  債務人  甲○○
上列抗告人因消費者債務清理條例更生事件，對於中華民國99年
5月20日本院99年度消債更第5號裁定提起抗告，本院裁定如下：
    主  文
抗告駁回。
抗告程序費用新臺幣壹仟元由抗告人負擔。
    理  由
一、抗告意旨略以：抗告人因配偶意外身故，留有1 女，目前雖
    與公公陳清池同住，公公亦仍就業中，但畢竟已屆齡退休，
    縱公公名下有不動產，亦是自用住宅，公公協助支付食宿及
    學費僅是暫時，對子女之扶養義務仍是由抗告人承擔，且扶
    養子女不單是學費及食宿費，尚包括課外書籍、衣物等費用
    ，隨著小孩之成長，扶養費用將逐漸增加，絕非原審所稱：
    由公公負擔食宿費，抗告人尚有新臺幣（下同）5,000 元可
    支付協商款云云。又抗告人非無誠意清償債務，而是最大債
    權銀行臺灣中小企業銀行提出之還款方案為繳納72期後須再
    重新評估還款能力，抗告人實無法預估6 年後之收入狀況及
    臺灣中小企銀屆時要求之清償方案，始無法接受，應屬合理
    。抗告人雖年僅28歲，然學經歷不足，於就業市場上已屬弱
    勢，且因扶養子女，時間受有限制，謀職更為不易。再者，
    抗告人之債務係源自於協助姊姊解決債務而來，礙於姊妹之
    情，乃提供現金卡、信用卡供姊姊使用，非抗告人奢侈、浪
    費所致，現姊姊已獲更生准允，而抗告人卻無更生機會，請
    審酌消費者債務清理條例第1 條之立法目的，廢棄原裁定，
    予抗告人重生之機會。
二、按債務人不能清償債務或有不能清償之虞者，得依本條例所
    定更生或清算程序，清理其債務；聲請更生或清算不合程式
    或不備其他要件者，法院應以裁定駁回之，但其情形可以補
    正者，法院應定期間先命補正，消費者債務清理條例第3 條
    、第8 條分別定有明文。又債務人對於金融機構因消費借貸
    、自用住宅借款、信用卡或現金卡契約而負債務，在聲請更
    生或清算前，應提出債權人清冊，以書面向最大債權金融機
    構請求協商債務清償方案並表明共同協商之意旨，為同條例
    第151條第1項所明定。此一前置協商程序，其立法目的乃債
    務人對於金融機構因消費借貸、自用住宅借款、信用卡或現
    金卡契約而負債務，其法律關係較單純明確，金融機構並已
    訂有債務協商機制可資運用，可使債務人與多數債權人間利
    用法院外之程序自主解決債務，如能協商成立，債務人或不
    須聲請更生、清算，亦可免於法院裁定開始更生或清算後，
    債務人生活、資格、權利所受之限制，是聲請更生或清算係
    債務清理之最後手段，於債務人無法與債權人協商時始適用
    之。本此立法目的之前置協商程序之進行，有賴當事人間之
    協力配合，本於誠信為基礎，形成債務清理之共識，各當事
    人自負有最大之協力義務，以形成協商之成立。
三、經查：
（一）聲請人陳稱：伊現任職麻吉器材企業社，月薪1 萬元，育
      有1未成年女陳沁妤（民國91年6月8 日生），配偶陳正倫
      則於93年12月31日意外死亡，前與臺灣中小企業銀行進行
      債務協商，臺灣中小企業銀行提出72 期，利率0％，每期
      還款5,000元，第72 期需一次付清或另行再議還款方式之
      清償方案，後協商未果等語，並舉戶籍謄本、薪資證明、
      前置協商不成立通知書為證，堪認為真。聲請人進而據此
      主張其無力負擔臺灣中小企業銀行提出之清償方案。惟聲
      請人於原審時自承稱：目前與女兒陳沁妤、公公陳清池一
      同住居於公公所有之宜蘭市○○○路住處，平日公公會協
      助支付小孩之食宿學費、安親費用，伊收入主要是用來打
      理自己的部分，伊無法接受銀行之協商方案是因為無法預
      估以後銀行會如何和伊協商等語，證人即抗告人之公公陳
      清池亦到院證稱：目前仍就業中，與抗告人及孫女陳沁妤
      同住在宜蘭市○○○路住處，平常的生活費用主要都由伊
      負擔，孫子的部分都是伊負擔的等語，參以證人陳清池名
      下尚有門牌號碼為宜蘭市○○○路290巷13 號及宜蘭市○
      ○路1-43號之建物各乙棟、土地3筆、田賦1筆及投資2 筆
      ，財產總額達9,136,097元之資力，此有本院97 年度稅務
      電子閘門財產所得調件明細表附卷可考，堪認證人陳清池
      目前確有支應抗告人扶養未成年女陳沁妤之能力，且實際
      上亦確由證人陳清池支付陳沁妤之生活開支，於此情形下
      ，抗告人之收入主要仍係用以支付自己之開支，是應以此
      為基礎評估抗告人之償債能力。
（二）參酌98年度內政部頒佈之台灣省最低生活費每人每月為9,
      829 元之標準，以抗告人目前與證人陳清池同住同食之情
      況，抗告人應得省卻關於住宿、膳食等費用支出，扣除此
      部分較為大宗之日常開支項目後，以聲請人每月1 萬元之
      收入，應仍有餘款用以支應每月5,000 元之協商款項，尚
      難認抗告人已無清償債務之能力。又審酌抗告人年僅29歲
      （70年5月5日生），仍有相當之勞動能力，猶應勉力清償
      債務。抗告人雖辯稱：隨著小孩之成長，扶養費用將逐漸
      增加，且公公屆齡將退休，又無法預估6 年後之收入狀況
      及銀行屆時提出之清償條件云云，然此均屬未來不可預見
      之情事，是否發生尚未可知，無法列入抗告人現階段償債
      能力之評估。抗告人雖又稱：礙於姊妹之情提供現金卡、
      信用卡供姊姊使用始生債務，現姊姊已獲更生准允，而抗
      告人卻無更生機會云云，然抗告人於向本院聲請更生時，
      其聲請狀上記載債務之原因為家庭開支及「友人」借款，
      且未列明其對「友人」之債權數額，經本院職權調閱抗告
      人胞姐朱黛玲97年消債更字第13號更生事件民事卷宗，朱
      黛玲亦未列抗告人為債權人並記明債權數額，是抗告人就
      其債務生成原因之陳述尚無證據證明，惟無論抗告人債務
      生成原因為何，抗告人現階段之收入、支出情況均與朱黛
      玲不同，此觀本院97年消債更字第13號更生事件民事卷宗
      自明，自難以朱黛玲業經本院裁定開始更生程序乙情認抗
      告人亦已陷於不能清償債務或有不能清償之虞，抗告人此
      部分主張，亦無可採。
四、綜上，抗告人就其主張有不能清償債務或有不能清償債務之
    虞之事實，所為之舉證尚有不足，本院尚難採信，其更生之
    聲請與消費者債務清理條例第3 條所定之要件不符，原審裁
    定駁回抗告人更生之聲請，核無違誤，抗告意旨指摘原裁定
    不當，求予廢棄並另為裁定，為無理由，應予駁回，爰裁定
    如主文。又本件更生之抗告經駁回後，抗告人得重起協商程
    序向最大債權銀行聲請協商，最大債權銀行亦應本於誠實信
    用原則，依原定之清償方案，或較優之條件與抗告人進行協
    商。倘銀行因本件裁定，故為刁難，提出與原定方案更為不
    利之條件，或抗告人日後另有不能清償債務之情事，致無力
    負擔或有不能負擔之餘，抗告人仍得再行檢具事證聲請更生
    或清算，附此敘明。
中    華    民   國     99   年    9      月    13    日
                   臺灣宜蘭地方法院民事庭
                   審判長法  官  楊麗秋
                         法  官  林翠華
                         法  官  楊坤樵
正本係照原本作成。
本裁定不得再抗告。
中    華    民    國    99    年    9     月    13    日
                         書記官  吳文雄

司法院資訊處製作；財團法人民間司法改革基金會備份。
